臺灣臺北地方法院刑事判決　　　　　　　99年度易字第3646號
公　訴　人　　臺灣臺北地方法院檢察署檢察官
被　　　告　　張順農
　　　　　　　黃美姝
上　二　人
共同辯護人　　吳宜財律師
上列被告等因詐欺等案件，經檢察官提起公訴（99年度調偵字第
1150號），嗣被告等就被訴事實均為有罪之陳述，經本院合議庭
裁定由受命法官獨任進行簡式審判程序審理，判決如下：
    主  文
張順農共同意圖為自己不法之所有，以詐術使人將本人之物交付
，處有期徒刑貳月，如易科罰金，以新臺幣壹仟元折算壹日，減
為有期徒刑壹月，如易科罰金，以新臺幣壹仟元折算壹日。又共
同意圖為自己不法之所有，以詐術使人將本人之物交付，共貳罪
，各處有期徒刑貳月，如易科罰金，均以新臺幣壹仟元折算壹日
。又意圖為自己不法之所有，而侵占自己持有他人之物，處有期
徒刑參月，如易科罰金，以新臺幣壹仟元折算壹日。應執行有期
徒刑柒月，如易科罰金，以新臺幣壹仟元折算壹日。
黃美姝共同意圖為自己不法之所有，以詐術使人將本人之物交付
，處拘役貳拾日，如易科罰金，以新臺幣壹仟元折算壹日；減為
拘役拾日，如易科罰金，以新臺幣壹仟元折算壹日。又共同意圖
為自己不法之所有，以詐術使人將本人之物交付，共貳罪，各處
拘役貳拾日，如易科罰金，均以新臺幣壹仟元折算壹日。應執行
拘役肆拾日，如易科罰金，以新臺幣壹仟元折算壹日。緩刑貳年
。
    事  實
一、張順農與黃美姝係夫妻，緣張順農於民國94年6 月20日，邀
    集羅美、盧淑媛等人，參與其擔任會首之互助會，會員連
    同會首共計37會，每會新臺幣（下同）20,000元，採內標制
    ，會期自94年6 月20日起至97年6 月20日止，每月20日中午
    12時30分，在臺北市○○區○○路4 段56號1 樓開標，羅
    美、盧淑媛、陳秀鳳即分別同意參加2 會、1 會、2 會。張
    順農、黃美姝竟共同意圖為自己不法所有之犯意聯絡，分別
    為下列之行為而總計詐得13,300元（計算式：700 元＋7,00
    0 元＋5,600 元＝13,300元）：
（一）明知該互助會於95年7 月20日，係由羅美以4,700 元得
      標，竟推由黃美姝向當時之活會會員盧淑媛謊稱：羅美
      以4,000 元得標，使盧淑媛陷於錯誤，開立16,000元支票
      與張順農，而溢付700 元會款。
（二）又明知該互助會於96年11月20日，係由楊淑君以15,000元
      得標，竟由黃美姝向當時之活會會員盧淑媛謊稱：楊淑君
      以8,000 元得標，使盧淑媛陷於錯誤，開立12,000元支票
      與張順農，而溢付7,000 元會款。
（三）另明知該互助會於97年1 月20日，係由施秀麗以13,600元
      得標，竟推由黃美姝向當時之活會會員盧淑媛謊稱：施秀
      麗係以8,000 元得標，使盧淑媛陷於錯誤，開立支票12,0
      00元與張順農，而溢付5,600 元會款。
二、嗣張順農明知其已陷於無資力之狀態，且向會員所收取之每
    期會款，係代得標會員所收，對該等會款並無所有權，竟意
    圖為自己不法之所有，於97年4 月20日至97年6 月間，在不
    詳地點，明知其向死會會員劉宗典、葉秋玲2 人收取之剩餘
    3 會即97年4 月20日、5 月20日、6 月20日之會款共120,00
    0 元（計算式：死會會員每期應繳20,000元乘以2 名死會會
    員〈劉宗典、葉秋玲〉乘以剩餘3 期等於120,000 元），其
    僅係代收而持有保管，本應交付予剩餘3 會之活會會員羅
    美、盧淑媛、陳秀鳳每人各40,000元，卻將上開120,000 元
    之會款接續挪用全數侵占入己。嗣經羅美、盧淑媛對帳及
    向其他死會會員查詢後，始悉上情。
三、案經羅美、盧淑媛告訴暨臺北市政府警察局松山分局報告
    臺灣臺北地方法院檢察署檢察官偵查起訴。
    理  由
一、按刑事訴訟法第273 條之1 第1 項規定除被告所犯為死刑、
    無期徒刑、最輕本刑為3 年以上有期徒刑之罪、或高等法院
    管轄第一審案件者外，於審判期日前之程序進行中，被告先
    就被訴事實為有罪之陳述時，審判長得告知被告簡式審判程
    序之旨，並聽取當事人、代理人、辯護人及輔佐人之意見後
    ，裁定進行簡式審判程序。經查，本件被告張順農、黃美姝
    被訴詐欺、被告張順農被訴侵占等案，為前開不得進行簡式
    審判程序以外之案件，且被告2 人於本院行準備程序時就被
    訴事實各為有罪之陳述，本院告知被告2 人簡式審判程序之
    旨，並聽取被告2 人、檢察官之意見後，爰依刑事訴訟法第
    273 條之1 第1 項之規定，當庭裁定改依簡式審判程序進行
    審判，合先敘明。
二、前揭事實，業據被告張順農、黃美姝2 人各於偵查、本院準
    備程序及審理時均坦承不諱（見偵續字第487 號偵查卷第23
    頁、第102 頁至第103 頁、調偵字第1150號偵查卷第20頁、
    本院卷第43頁反面、第47頁），核與證人羅美、盧淑媛、
    陳秀鳳、林經初、張漢章、劉宗典、葉秋玲證述、具結證述
    情節相符，並有卷附之盧淑媛互助會單，羅美互助會單、
    萬泰商業銀行對帳單、萬泰商業銀行股份有限公司98年10月
    28 日 泰中存字第09800009774 號函及其所附之支票提示人
    資料可參（見同上偵續卷第38頁至第39頁、第79頁至第80頁
    、同上調偵卷第17頁至第18頁、第50頁至第51頁、第58頁至
    第59 頁 、第62頁至第63頁、他字卷第5 頁至第6 頁、第34
    頁至第40頁、同上偵續卷第58至61頁），足徵被告2 人之自
    白與事實相符。本件事證明確，被告2 人詐欺取財犯行、被
    告張順農侵占犯行均堪予認定，均應依法論科。
三、核被告張順農、黃美姝如事實一所為，係犯刑法第339 條第
    1 項之詐欺取財罪；被告張順農如事實二所為，係犯刑法第
    335 條第1 項之侵占罪。被告張順農、黃美姝2 人就上開事
    實一之各次詐欺取財犯行間，有犯罪連絡，行為分擔，俱為
    共同正犯。被告張順農、黃美姝如上開事實一之各次詐欺取
    財行為之犯罪手法相仿，且均係侵害同一被害人之財產法益
    ，惟各次詐欺取財犯行間，相距2 月至數月不等，甚有相距
    長達約1 年半之久，時間上並非緊接，空間上亦無不可分之
    關係，足認被告2 人並非共同基於同一犯意接續而為，自不
    生接續犯之實質上一罪關係，應予分論併罰。而被告張順農
    於事實二之犯行，係以一接續侵占行為，同時侵占羅美、
    盧淑媛、陳秀鳳3 人之會款，係以一行為同時觸犯數同種罪
    名，為同種想像競合，應依刑法第55條之規定，從一重論以
    侵占罪。被告張順農所犯前開3 次詐欺取財罪及侵占罪，犯
    意各別，行為互殊，應予分論併罰。爰審酌被告張順農有犯
    罪前科，被告黃美姝無前科，其2 人之品行、素行狀況，各
    有臺灣高等法院被告前案紀錄表在卷可憑，被告張順農因生
    經濟窘困而為本件侵占犯行，其2 人另因一時失慮致犯本件
    詐欺犯行，其2 人所為實屬不該，其2 人於上開事實一之犯
    罪參與情形，其2 人犯罪所生之危害程度，惟念及被告張順
    農於偵查中坦承侵占犯行（見同上偵續卷第103 頁），並另
    於98年12月28日偵查中當庭賠償告訴人盧淑媛13,300元，經
    告訴人盧淑媛當庭表示不再追究等情，有該次詢問筆錄在卷
    可考（見同上偵續卷第98頁），及被告張順農、黃美姝於本
    院時均坦承詐欺犯行，其2 人犯罪後態度尚稱良好，被告張
    順農並於本院審理時當庭陳稱給其機會，會想辦法將積欠款
    項還清等語（見本院卷第49頁），被告張順農有悔意，衡酌
    被告2 人之生活、經濟狀況、智識程度等一切情狀，分別量
    處如主文所示之刑。又刑法第2 條第1 項規定「行為後法律
    有變更者，適用行為時之法律。但行為後之法律有利於行為
    人者，適用最有利於行為人之法律。」，而本件被告2 人行
    為後，刑法第41條迭經修正，其中刑法第41 條 第1 項於98
    年12月30日修正公布、於99年1 月1 日生效施行，係將原規
    定之「受六個月以下有期徒刑」修正為「受六月以下有期徒
    刑」，核屬文字修正，自無新舊法比較之問題。而於98年1
    月21日修正前（即94年2 月2 日修正公布）刑法第41條第2
    項原規定：「前項規定於數罪併罰，其應執行之刑未逾六月
    者，亦適用之。」，於98年1 月21日將項次調整為刑法第41
    條第8 項並修正為「第一項至第三項規定於數罪併罰，其應
    執行之刑未逾六個月者，亦適用之。」，並於98年6 月19日
    經司法院大法官釋字第662 號解釋：「中華民國94年2 月2
    日修正公布之現行刑法第41條第2 項，關於數罪併罰，數宣
    告刑均得易科罰金，而定應執行刑之刑逾六個月者，排除適
    用同條第1 項得易科罰金之規定部分，與憲法第23條規定有
    違，並與本院釋字第366 號解釋意旨不符，應自本解釋公布
    之日起失其效力。」宣告違憲，並於98年12月30日修正為現
    行刑法第41條第8 項：「第一項至第四項及第七項之規定，
    於數罪併罰之數罪均得易科罰金或易服社會勞動，其應執行
    之刑逾六月者，亦適用之。」，經比較新舊法結果，以新法
    較有利被告2 人，自應適用修正後刑法第41條之規定，分別
    諭知易科罰金之折算標準。又按犯罪在中華民國96年4 月24
    日以前者，除本條例另有規定外，依下列規定減刑：三、有
    期徒刑、拘役或罰金，減其刑期或金額二分之一，中華民國
    九十六年罪犯減刑條例第2 條第1 項第3 款定有明文。被告
    張順農、黃美姝所犯前揭事實一之（一）之詐欺取財罪，合
    於前揭減刑條例第2 條第1 項第3 款規定之減刑條件，應依
    該條例之規定各減其宣告刑之2 分之1 ，並依前揭刑法第41
    條之規定，各諭知易科罰金之折算標準，並與其他不應減刑
    之部分分別定其2 人之應執行刑及諭知易科罰金之折算標準
    。末查，被告黃美姝前未曾因故意犯罪受有期徒刑以上刑之
    宣告，有上開被告前案紀錄表附卷可稽，其此次犯罪，係因
    受其配偶張順農之指使，一時失慮致罹刑章，且事後業已賠
    償告訴人盧淑媛所受損害，已如前述，其經此偵審教訓及刑
    之宣告後，應知所警惕，當無再犯之虞，本院認前開對其所
    宣告之刑以暫不執行為適當，爰併依刑法第74條第1 項第1
    款規定，宣告緩刑2 年，以啟自新。
據上論斷，應依刑事訴訟法第273 條之1 第1 項、第299 條第1
項前段，刑法第339 條第1 項、第335 條第1 項、第28條、第55
條、第51 條 第5 項、第6 項、第41條第1 項前段、第8 項、第
74條第1 項第1 款，中華民國96年罪犯減刑條例第2 條第1 項第
3 款、第7 條、第9 條、第11條，刑法施行法第1 條之1 ，判決
如主文。
本案經檢察官王巧玲到庭執行職務
中    華    民    國    100     年    1     月   31   日
                  刑事第十六庭  法  官  葉藍鸚
以上正本證明與原本無異。
如不服本判決應於收受送達後10日內向本院提出上訴書狀，並應
敘述具體理由；其未敘述上訴理由者，應於上訴期間屆滿後20日
內向本院補提理由書（均須按他造當事人之人數附繕本）「切勿
逕送上級法院」。
告訴人或被害人如對於本判決不服者，應具備理由請求檢察官上
訴，其上訴期間之計算係以檢察官收受判決正本之日期為準。
                                書記官   黃芝凌
中    華    民    國    100     年    1     月   31   日
附錄本案論罪科刑法條全文
中華民國刑法第339條
（普通詐欺罪）
意圖為自己或第三人不法之所有，以詐術使人將本人或第三人之
物交付者，處 5 年以下有期徒刑、拘役或科或併科 1 千元以下
罰金。
以前項方法得財產上不法之利益或使第三人得之者，亦同。
前二項之未遂犯罰之。
中華民國刑法第335條
（普通侵占罪）
意圖為自己或第三人不法之所有，而侵占自己持有他人之物者，
處 5 年以下有期徒刑、拘役或科或併科 1 千元以下罰金。
前項之未遂犯罰之。